最高法院民事判決　　　　　　　九十四年度台上字第七八七號
　　上　訴　人　己○○○
　　　　　　　　丙 ○ ○
　　　　　　　　丁 ○ ○
　　　　　　　　甲 ○ ○
　　　　　　　　辛 ○ ○
　　　　　　　　戊 ○ ○
　　　　　　　　乙 ○ ○
　　　　　　　　庚 ○ ○
　　　　　　　　以上八人均為.
　　上　訴　人　丙 ○ ○
　　共　　　同
　　訴訟代理人　陳 錦 隆律師
　　　　　　　　黃 世 芳律師
　　　　　　　　賴 中 強律師
　　上　訴　人　癸 ○ ○
　　　　　　　　　　　　　樓之.
　　訴訟代理人　蔡 調 彰律師
　　被 上訴 人　壬 ○ ○
　　　　　　　　　　　　　樓之.
上列當事人間請求履行契約等事件，上訴人對於中華民國九十三
年十二月三十一日台灣高等法院第二審更審判決（九十一年度重
上更(二)字第一一一號），各自提起上訴，本院判決如下：
    主  文
原判決除假執行部分外廢棄，發回台灣高等法院。
    理  由
本件上訴人己○○○以次八人所承當訴訟之黃榮堂及丙○○（下
稱黃榮堂等二人）主張：對造上訴人癸○○於民國七十七年九月
二十九日以被上訴人壬○○為連帶保證人，與伊二人簽訂「提供
土地合作興建房屋契約書」（下稱系爭合建契約），約定由伊提
供坐落台北市○○區○○段二小段四二、四五號土地予癸○○，
由癸○○合併比鄰同小段四一號等十一筆土地，出資建造地上二
六層地下四層之大樓，詎癸○○未依約就伊應分得之房屋於建造
執照領取後一個月內辦理起造人名義變更，亦未於建造執照核發
之日起四個月內開工興建，又未自開工日起一千八百個日曆天內
完工，復未於核發使用執照後四個月接通水電交屋，更未於核發
建造執照時給付第二次保證金新台幣（下同）五百萬元，顯已違
約。伊自得依系爭合建契約第十四條、第十條約定沒收癸○○已
付之保證金、已建部分建物及進場材料作為賠償，得請求癸○○
就第一審判決附表所示已完成之建物以其名義辦理保存登記，爰
於土地法第五十九條第二項規定之十五日內起訴。又癸○○遲延
給付第二次保證金，應與壬○○連帶給付違約金九百二十二萬元
及計付法定遲延利息、遲延交屋應按日連帶給付三十七萬八千三
百五十三元；再依系爭合建契約第十一條約定，癸○○違約時應
於一週內將四二號土地應有部分四十五分之五、四一及四四號土
地（下稱四二號等三筆土地）以五百五十九萬九千元出賣予伊。
如認伊先位聲明關於伊請求辦理保存登記及交付房屋部分之請求
，不能准許，因癸○○依系爭合建契約第三、四、九條約定，負
有與伊協同分屋義務，伊就第一審判決附表二之一、二之二所示
房屋為原始取得，有權請求癸○○履行辦理保存登記並交付房屋
等情，先位聲明，求為判決：(一)癸○○應將第一審判決附表一之
一所示房屋以黃榮堂名義辦理保存登記並交付黃榮堂。(二)癸○○
應將第一審判決附表一之二所示房屋以丙○○名義辦理保存登記
並交付丙○○。(三)癸○○及壬○○應連帶給付黃榮堂等二人九百
二十二萬元及自起訴狀繕本送達之翌日起至清償日止，按年利率
百分之五計算之利息。(四)癸○○及壬○○應自八十五年七月三日
起至交付房屋之日止，按日連帶給付黃榮堂等二人三十七萬八千
三百五十三元。(五)癸○○應將坐落台北市○○區○○段二小段第
四一號土地面積五平方公尺、同小段四二號土地面積七○平方公
尺應有部分四十五分之五、同小段四四號土地面積十三平方公尺
辦理所有權移轉登記予黃榮堂等二人。備位聲明，求為判決：(一)
癸○○應將第一審判決附表二之一所示房屋以黃榮堂名義辦理保
存登記並交付黃榮堂。(二)癸○○應將第一審判決附表二之二所示
房屋以丙○○名義辦理保存登記並交付丙○○。又黃榮堂於原審
更二審訴訟繫屬中之九十二年五月十九日死亡，己○○○等八人
為其繼承人，聲明承受訴訟，並於承受訴訟程序後，本於繼承而
取得黃榮堂之權利聲請承當訴訟，復為訴之追加，追加後，先位
聲明求為判決：(一)確認己○○○等八人對原判決附表（下稱附表
）乙之一所示房屋之所有權存在，癸○○應分別以己○○○等八
人名義辦理保存登記，並應將各該房屋分別交付己○○○等八人
；(二)確認丙○○對附表乙之二所示房屋之所有權存在，癸○○應
以丙○○名義辦理保存登記，並應將各該房屋交付丙○○；(三)確
認己○○○對附表丙之一所示房屋之所有權存在，癸○○應以己
○○○名義辦理保存登記，並將各該房屋交付己○○○；(四)確認
丙○○對附表丙之二所示房屋之所有權存在，癸○○應以丙○○
名義辦理保存登記，並應將各該房屋交付丙○○；(五)癸○○及壬
○○應連帶給付己○○○等八人九百二十二萬元及自八十五年十
二月一日起至清償日止，按年息百分之五計算之利息；(六)癸○○
及壬○○應自八十五年七月三日起至交付前開房屋之日止，按日
連帶給付己○○○等八人三十七萬八千三百五十三元；(七)癸○○
應將其所有四二號等三筆土地，辦理所有權移轉登記予己○○○
等八人。備位聲明求為判決：(一)癸○○應將附表乙之一所示房屋
辦理保存登記後，將所有權分別移轉登記予己○○○等八人，並
分別交付之；(二)癸○○應將附表乙之二所示房屋辦理保存登記後
，將所有權移轉登記予丙○○，並交付之；(三)癸○○應將附表丙
之一所示房屋辦理保存登記後，將所有權移轉登記予己○○○，
並交付之；(四)癸○○應將附表丙之二所示房屋辦理保存登記後，
將所有權移轉登記予丙○○，並交付之（第一審判命癸○○、壬
○○連帶給付黃榮堂等二人六百三十七萬五千元本息，駁回黃榮
堂等二人其餘請求，兩造各就其敗訴部分聲明不服）。
上訴人癸○○及被上訴人壬○○則以：黃榮堂等二人依據土地法
第五十九條第二項規定提起本件訴訟，然得依該條項不服該管縣
市地政機關調處而起訴者，以土地建物總登記之事項為限。黃榮
堂等二人之異議理由為履行契約之私權紛爭，非涉建物所有權第
一次登記爭議，其向地政機關所為爭議及提起本件訴訟均非適法
。又癸○○申辦建物所有權第一次登記所據之使用執照已經審查
無訛，黃榮堂等二人於依法訴請變更使用執照記載之起造人名義
等事項前，尚不得逕行起訴請求以黃榮堂等之名義辦理保存登記
。再系爭房屋係地上二六層、地下四層之超高建築，建造執照核
發後仍須通過結構外審，始能定案而正式核准建築，黃榮堂等二
人誤以建造執照之核發為核准建築日，指摘癸○○違約，而拒絕
依約騰空交付地上物，經癸○○獲勝訴判決，始得強制執行騰空
點交土地，竟迭以癸○○違約而拒收並退還癸○○寄交之第二次
保證金，復於癸○○開工後聲請法院假處分，雙方因而一再涉訟
，違約之責應屬黃榮堂等二人，癸○○並無黃榮堂等二人所指違
約情事。系爭合建契約屬互易性質，黃榮堂等二人又非起造人，
無從推定為系爭房屋之原始取得人。又伊不同意己○○○等八人
代黃榮堂承當訴訟等語，資為抗辯。
原審廢棄第一審所為命癸○○、壬○○連帶給付部分之判決，改
判駁回己○○○等八人（黃榮堂之承當訴訟人）及丙○○在第一
審之訴並駁回其上訴及一部追加之訴，准其一部追加之訴，無非
以：關於程序爭執，第一審原告黃榮堂於原審審理中死亡，為兩
造所不爭。己○○○、丙○○、丁○○、甲○○、辛○○、戊○
○、乙○○、庚○○（簡稱己○○○等八人）主張：黃榮堂育有
長子丙○○、次子丁○○、長女甲○○、次女辛○○、三女戊○
○、四女乙○○、五女庚○○，己○○○為其配偶，與其所提出
七十七年間全戶戶籍謄本記載相符，彼等聲明承受黃榮堂之訴訟
程序並無不合。癸○○及壬○○（下稱癸○○等二人）以己○○
○等八人未提出黃榮堂之除戶證明，亦未提出彼等現在住所地之
戶籍謄本，而質疑彼等繼承系統表之正確。惟由己○○○等八人
提出之戶籍謄本觀之，其所製作該系統表尚無遺漏，並無證據證
明該系統表不實，癸○○等二人之質疑即無足採。又訴訟繫屬中
為訴訟標的之法律關係，雖移轉於第三人，於訴訟無影響；但第
三人如經兩造同意，得聲請代當事人承當訴訟。前項但書情形，
僅他造不同意者，移轉之當事人或第三人得聲請法院以裁定許第
三人承當訴訟。民事訴訟法第二百五十四條第一、二項定有明文
。己○○○等八人為黃榮堂之繼承人，彼等請求對伊等為判決，
乃承當訴訟之意，已於原審言詞辯論中陳明。彼等既為黃榮堂之
繼承人，對本件黃榮堂起訴所本之權利自應為繼承而移轉，聲請
承當訴訟，即無不合。至黃榮堂主張之實體權利是否存在，則待
諸本件審判。癸○○等二人以黃榮堂主張原始取得分得房屋所有
權或本於合建契約而取得之請求權均不存在等實體權利存否之爭
執，而不同意彼等承當訴訟，自有未合，此已另以裁定准許之。
至己○○○等八人及丙○○所為訴之追加，應為法之所許，無待
乎癸○○之同意。次按土地法第五十九條規定乃在規範地政機關
處理土地登記權利之爭執，法院審理不服調處之人提起之訴訟，
僅應就其所據之私法關係爭執而為審究。系爭合建契約第四條已
詳細約定黃榮堂等二人應分得房屋之位置，第三條約定於建造執
照領取後就黃榮堂等二人應分得之房屋即辦理起造人名義變更，
係癸○○為黃榮堂等二人完成其二人分得房屋之建築，黃榮堂等
二人應給付之報酬，充作癸○○取得其房屋基地所有權之價款，
黃榮堂等二人主張系爭合建契約為土地買賣與房屋承攬之混合契
約，應屬可取。癸○○辯稱為房地互換之契約，尚無足採。系爭
合建契約於黃榮堂等二人分得房屋部分，既係承攬之定作物，黃
榮堂等二人主張為伊等原始取得，即非無據。又系爭合建契約第
四條關於房屋分配計算方式之約定繁複，且有互相找補問題，是
除依契約約定得確定者外，其餘非經雙方詳細會算，互相協商，
不能確定其實際應分得之面積，更遑論其位置。此等計算協商原
應依系爭合建契約第三條約定，於建造執照領取後一個月內辦理
起造人名義變更時為之，以概算而定其實際分配位置，而於使用
執照取得之後再為找補。本件既因兩造爭訟而未辦理起造人名義
變更，未能完成其計算協商，則除原判決附表甲之一、甲之二所
示可得確定部分外，有待計算協商始能確定其位置範圍者，即無
從認定已分歸黃榮堂等二人。黃榮堂等二人依系爭合建契約得分
得之房屋僅門牌為羅斯福路二段一百號（二樓以上包括一百號及
一百號之一）。而其房屋面積經台北市古亭地政事務所（下稱古
亭地政所）公告，以公告面積為計算標準。黃榮堂等二人於計算
其應分得之地上層面積係以系爭合建契約第四條第一款第(一)點約
定之二一九八．四九坪為準，並主張應加計地下室停車位獎勵面
積十六坪、因無挑空設計，故伊可分得三二．八三坪、一樓及二
樓公共設施差額應補足一八．三五坪，合計二二六五．六七坪。
前述總建築面積如何分配樓層，黃榮堂等二人主張：前述總建築
面積係指計入建蔽率之建築面積，黃榮堂等二人依系爭合建契約
第四條第一款第(一)、(三)、(四)點、建築技術規則建築設計施工編第
一條、未實施容積管制地區綜合設計鼓勵辦法第五條等主張不含
「騎樓」、「陽台」、「屋項突出物」及「地下室公共設施」，
癸○○並未指明此項計算有何不當，置系爭合建契約第四條房屋
分配之各點詳細約定於不顧，徒以該條款第(一)點總樓板面積為辯
，自不足採。兩造房屋分配方法依系爭合建契約第四條第一款第
(一)點約定，黃榮堂等二人得明確取得一、二、三、四、五樓，所
餘面積則由二十六樓往下順層分配，另參古亭地政所公告之面積
，黃榮堂等二人主張其應分配除一百號一至五層外，尚可分配一
百號二十六樓、一百號二十六樓之一、一百號二十五樓、一百號
二十五樓之一、一百號二十四樓、一百號二十四樓之一，尚無不
合。至其主張分得一百號十八樓部分，與前述從二十六樓往下順
層分配原則不符，則有未合。黃榮堂於原審審理中死亡，己○○
○等八人為其繼承人，因繼承而公同共有黃榮堂原始取得之所有
權，陳明已遺產分割分配如附表乙之一所示，而承當訴訟，亦無
不合。癸○○既否認上開房屋為地主原始取得，己○○○等八人
及丙○○認有確認必要，分別訴請確認己○○○等八人對附表甲
之一所示房屋之所有權存在、確認丙○○對附表甲之二所示房屋
之所有權存在，即無不合。超過部分之確認請求，即難准許。又
合建應分得面積不能整戶分配而有找補問題，為黃榮堂等二人所
自承，前述分配與黃榮堂等二人之一樓及二樓房屋之面積與約定
應分得之二二○坪有所出入，已確定部分與應分配面積亦有不同
，其數額猶待兩造詳細會算。於兩造細算前，黃榮堂等二人主張
如附表乙之一及乙之二所示地下層及公共設施應為其原始取得，
即有未合。系爭合建契約中並無黃榮堂等二人應分得停車位之分
配位置，黃榮堂等二人主張如附表乙之一及乙之二特定編號之車
位為其原始取得，即難准許。查一般建築取得建造執照即得建築
，系爭大樓係地上二六層、地下四層之超高建築，依規定除須具
備建造執照外，尚須另經結構外審通過，始得定案興建，否則雖
取得建造執照，亦無法動工興建，為兩造不爭之事實，不論合約
文字如何記載，本諸衡平，均應解釋所謂建造執照之取得，應包
括結構外審通過。系爭大樓雖於七十八年元月十六日取得建造執
照，惟添附注意事項記載：結構外審後，應會同外審單位至工務
局簡報，嗣建管處委託地震工程研究中心為結構設計之審查，該
中心於七十八年七月二十五日函復審查完成，癸○○自此方確定
得依審查通過之內容建築，方有可能分配房屋，辦理起造人名義
變更，亦自此方有可能開工進行建築。是其辯稱：所謂建造執照
之取得實應包括結構外審之通過，尚無不合。黃榮堂等二人依建
造執照取得日計算各項期間，而謂癸○○有遲延開工、遲延交付
第二次保證金五百萬元、遲延辦理變更起造人名義、遲延完工及
遲延接通水電交屋之違約情事，不無誤解。黃榮堂等二人主張癸
○○違約事由均不成立，則其依系爭合建契約第十四條、第十條
第一款、第六條第二款、第十一條、第九條約定提起本件訴訟，
訴請(1)癸○○等二人因癸○○遲延給付第二次保證金，連帶給付
違約金及其利息；(2)因癸○○遲延交屋，癸○○等二人自八十五
年七月二日起至交付房屋之日止，按日連帶給付三十七萬八千三
百五十三元；(3)因伊買受癸○○之三筆土地，癸○○應辦理所有
權移轉登記予己；(4)因癸○○違約而得沒收癸○○已建房屋，確
認己○○○對附表丙之一所示沒收房屋之所有權存在，癸○○應
以己○○○名義辦理保存登記，並將各該房屋交付己○○○；確
認丙○○對附表丙之二所示沒收房屋之所有權存在，癸○○應以
丙○○名義辦理保存登記，並應將各該房屋交付丙○○；(5)於前
述(4)之請求無理由時，備位請求癸○○應將附表丙之一所示房屋
辦理保存登記後，將所有權移轉登記予己○○○，並交付之；應
將附表丙之二所示房屋辦理保存登記後，將所有權移轉登記予丙
○○，均乏依據。另依土地登記規則第二十七條、第七十九條第
一項、建物所有權第一次登記補充法令規定第一點規定及古亭地
政所九十三年一月十五日北市古地一字第○九三三○○三一○○
○號函旨可知，雖非起造人，若經判決認定標的建物為其所有確
定者，可持確定判決及相關文件自行辦理建物所有權第一次登記
，至若欲訴請其債權契約之相對人辦理，則須請求該相對人辦理
建物所有權第一次登記，再辦理移轉登記，至該相對人須依債權
契約有為其辦理之義務，則不待言，倘相對人依債權契約尚無為
其辦理之義務，自不得命相對人為之。己○○○等八人及丙○○
先位請求癸○○應以己○○○等八人名義辦理附表乙之一及乙之
二之建物所有權第一次登記，而非請求癸○○辦理建物所有權第
一次登記後移轉登記於己，與前述規定不合，所請無從准許。其
備位聲明雖請求癸○○就附表乙之一及之二之房屋辦理建物所有
權一次登記後移轉登記予己○○○等八人及丙○○所有，其中原
審認於兩造協商分屋確定前，不能確定其所有者，己○○○等八
人及丙○○為上開請求，不能准許。而經原審認定得確定應分歸
黃榮堂等二人者，亦因合建契約應分配房屋，猶待兩造協商，以
確定全部房屋之分配及應找補金額，於為此協商前，癸○○尚無
從為給付，已如前述，己○○○等八人及丙○○前開請求，亦無
從准許。綜上，己○○○等八人及丙○○之請求，除追加之訴中
確認如附表甲之一及甲之二之所有權存在，為有理由，予以准許
外，其餘請求均無理由。第一審判命癸○○等二人連帶給付所遲
延交付第二次保證金之違約金六百三十七萬零五十元本息部分及
為該部分假執行之宣告，癸○○等二人指為不當，求予廢棄，為
有理由。至於第一審判決駁回黃榮堂等二人其餘之訴部分，尚無
不合，己○○○等八人及丙○○指摘為不當，聲明廢棄，為無理
由，應併其餘追加之訴予以駁回等詞，為其判斷之基礎。
惟按當事人死亡者，訴訟程序在有繼承人承受其訴訟以前當然停
止，民事訴訟法第一百六十八條定有明文。又民法繼承編所定因
被繼承人死亡而生之繼承，民事訴訟法設有上揭規定，應生訴訟
程序當然停止之效力，自無民事訴訟法第二百五十四條關於承當
訴訟規定適用之餘地。查黃榮堂業於原審訴訟繫屬中之九十二年
五月十九日死亡，依法應由其繼承人全體即己○○○等八人承受
訴訟，己○○○等八人承受訴訟後，即成為本件訴訟之當事人，
已屬兩造中之一造，而非系爭合建契約法律關係移轉之第三人，
自無嗣以第三人身分承當訴訟之可言。況黃榮堂既已死亡，即無
權利能力，亦無意思能力，無從為同意承當訴訟之意思表示。己
○○○等八人聲請承當訴訟復為癸○○等二人所不同意，自不得
代黃榮堂承當訴訟。原審見未及此，准己○○○等八人承當訴訟
而為判決，程序上難謂於法無違。原審另以裁定准己○○○等八
人代黃榮堂承當訴訟部分，業經本院裁定廢棄。次查民法第一千
一百五十一條規定繼承人有數人時，在分割遺產前，各繼承人對
於遺產全部為公同共有。又依土地登記規則第一百二十條第一項
規定，繼承人有二人以上，部分繼承人因故不能會同其他繼承人
共同申請繼承登記時，得由其中一人或數人為全體繼承人之利益
，就被繼承人之土地，申請為公同共有之登記。其經繼承人全體
同意者，得申請為分別共有之登記。又分割共有物係對於物之權
利有所變動，即屬處分行為之一種，協議分割亦屬之，凡因繼承
於登記前已取得不動產物權者，其取得雖受法律之保護，不以其
未經繼承登記而否認其權利，但繼承人如欲分割因繼承而取得公
同共有之遺產，因屬於處分行為，依民法第七百五十九條規定，
自非先經繼承登記，不得為之。原審認定己○○○等八人繼承原
判決附表甲之一所示房屋就令非虛，亦因尚未辦理保存登記，仍
無從辦理繼承登記，縱彼等已有協議分割之合意，然於未依法辦
理公同共有之登記或分別共有之登記前，其因繼承而成立之共有
關係尚未消滅，自不得處分其物權。原審遽准己○○○等八人承
當訴訟，並依其等協議，分別確認彼等八人就原判決附表甲之一
所示房屋之單獨所有權存在，並有可議。兩造上訴論旨，指摘原
判決不當，聲明廢棄，非無理由。
據上論結，本件上訴為有理由。依民事訴訟法第四百七十七條第
一項、第四百七十八條第二項，判決如主文。
中　　華　　民　　國　九十四　年　　四　　月　二十九　日
                      最高法院民事第四庭
                          審判長法官  吳　正　一
                                法官  劉　福　聲
                                法官  黃　義　豐
                                法官  簡　清　忠
                                法官  陳　國　禎
      本件正本證明與原本無異
                                      書  記  官
中　　華　　民　　國　九十四　年　　五　　月　 十一 　日
                                                      v
